【裁判字號】    92,台上,1141
【裁判日期】    920313
【裁判案由】    貪污治罪條例
【裁判全文】
最高法院刑事判決                              九十二年度台上字第一一四一號
    上  訴  人  甲○○
                        五號
    選任辯護人  羅明通律師
                黃文昌律師
                黃陽壽律師
右上訴人因貪污治罪條例案件，不服台灣高等法院台中分院中華民國九十一年一月二
十三日第二審更審判決（九十年度上更(一)字第三四六號，起訴案號：台灣苗栗地方法
院檢察署八十八年度偵字第三０九三號），提起上訴，本院判決如左：
    主  文
原判決撤銷，發回台灣高等法院台中分院。
    理  由
本件原判決認定上訴人甲○○自民國六十五年間起，擔任台灣省立苗栗醫院（已更名
為行政院衛生署苗栗醫院，以下稱苗栗醫院）牙科醫師，並自六十八年一月間起，擔
任該醫院牙科主任，為依據法令從事公務之人員。八十二年三月二十二日，上訴人依
「省市立醫療機構醫師專勤服務辦法」（下稱服務辦法）之規定，與苗栗醫院簽訂「
醫師專勤服務承諾書」（下稱承諾書），表示願貢獻一切力量竭誠為病患服務，盡力
維護人民健康，除切實遵照省立醫療機構醫師專勤服務辦法外，並願恪遵「不在外開
業或兼業、不將醫師證書或服務執照借與他人開業、不假借任何人名義在外幫助有關
醫療營利事業、私人所有醫療儀器設備一律撤除或封存不再使用之承諾，嚴守崗位，
盡忠職守，如有違反願依法接受懲處，並繳還自行開業或兼業起所領全部獎勵金。」
即表示如有在外自行開業或兼業之情形，即不願受領獎勵金。詎上訴人自八十三年一
月間起迄八十八年四月止，於夜間在苗栗縣苗栗市○○路二０六號開設牙科診所，對
外營業，竟意圖為自己不法之所有，基於概括犯意，隱瞞此事實，使苗栗醫院之出納
、會計人員陷於錯誤，自八十三年一月起至八十八年二月止，按月發給服務獎勵金（
發給金額詳如原判決附表所示）；自八十三年一月起至八十八年四月止，按月發給新
台幣（下同）二萬四千元之基本獎勵金。上開獎勵金均由苗栗醫院於每月一至五日轉
入上訴人在土地銀行苗栗分行第000000000000號帳戶內，連續利用職務
上之機會，向苗栗醫院詐領基本獎勵金及服務獎勵金。先後共詐得五百四十六萬二千
二百四十四元。上訴人嗣於偵查中自白，並將全部所得財物五百四十六萬二千二百四
十四元繳還苗栗醫院等情。因而撤銷第一審判決，改判論處上訴人連續依據法令從事
公務之人員，利用職務上之機會，詐取財物罪刑，固非無見。
惟查：(一)、貪污治罪條例第五條第一項第二款利用職務上之機會詐取財物罪，就詐取
財物之要件言，與刑法詐欺罪相同，必須行為人意圖為自己或第三人不法之所有，以
詐術使人將本人或第三人之物交付為要件。所謂以詐術使人交付。必須被詐欺人因其
詐術而陷於錯誤，若其所用方法不能認為詐術，亦不致使人陷於錯誤，即不構成該罪
。因之，行為人（公務員）縱有施用欺罔或其他方法而圖詐取不法財物情事，然相對
人若早已了然於胸，並不因公務員之施用欺罔或其他方法，而陷於錯誤，其之所以交
付財物，乃係別有原因者，仍無由逕繩以該條款之罪責。又所謂詐術，固不以欺罔為
限，即利用人之錯誤而使其為財物之交付，亦屬之，惟必須行為人有告知他人之義務
竟不為告知，而積極利用他人之錯誤，始足成立。原判決事實欄認定：上訴人自八十
三年一月間起迄八十八年四月止，隱瞞夜間在外開設牙科診所對外營業之事實，使苗
栗醫院之出納、會計人員陷於錯誤，先後發給上訴人如前述之基本獎勵金及服務獎勵
金等情，然其於理由欄未說明經由何項調查及有何證據，堪認苗栗醫院之出納、會計
人員確有陷於錯誤情事，其理由欠備，已有未洽。又原判決理由欄說明：刑法上所謂
詐術，並不以積極欺罔為限，即利用人之錯誤而使其為財物之交付，亦不得謂非詐欺
。上訴人係省立苗栗醫院之醫師，屬公務員服務法所規定之公務員，猶隱瞞其開業之
事實，使苗栗醫院誤以上訴人已依其所簽署之專勤服務承諾書，實踐上開專勤服務辦
法之規定，合乎上開獎勵金發給之要件，而發給基本獎勵金及服務獎勵金，自係利用
職務上之機會詐取財物（原判決第十三頁第九至十四行）等情。是否認定說明上訴人
係以消極不作為，故意隱瞞其夜間在外開設牙科診所對外營業之事實，不告知苗栗醫
院之出納、會計人員上情，而利用該等人員之錯誤，使發給前述基本獎勵金及服務獎
勵金，以遂行詐欺犯行。然原判決就上訴人對於其夜間在外開設牙科診所對外營業，
不得受領前述基本獎勵金及服務獎勵金之事實，有告知義務而不告知乙節，既未於事
實欄為明確認定、記載，復未於理由欄內就其如何有告知之義務，加以論斷說明，尚
有未合。(二)、依法應於審判期日調查之證據雖已調查，而其內容未明瞭者，即與未經
調查無異，如遽行判決，仍屬應於審判期日調查之證據而未予調查，尚不得遽對被告
為有利或不利之認定。原判決認定上訴人有前揭犯行，無非以上訴人自八十三年一月
間起迄八十八年四月止，隱瞞其夜間在外開設牙科診所對外營業之事實，使苗栗醫院
之出納、會計人員陷於錯誤，先後發給上訴人如前述之基本獎勵金及服務獎勵金等情
，為其主要論據。然證人即苗栗醫院人事室主任黎旺欽證稱：苗栗醫院醫師之服務及
基本獎勵金是由伊人事室科員主辦（第一審卷第一六二頁）等情。則上訴人若有施用
詐術之行為，其究竟使苗栗醫院何單位人員陷於錯誤？上情與本件犯罪事實如何及如
何為法律之適用攸關，自應詳予調查釐清。原審對上情未詳予調查釐清，致事實如何
仍欠明瞭，不足為判斷其適用法律當否之依據，尚有未合。(三)、有罪之判決書，對於
被告有利之證據不採納者，應記載其理由，刑事訴訟法第三百十條第二款定有明文。
上訴人否認有夜間在外開設牙科診所對外營業之事實，辯稱：伊僅偶為少數特殊病患
及親友免費看診等語。而證人羅棟群證稱：上訴人替伊等作針灸都不曾收取費用等情
（八十八年度偵字第三０九三號卷第七十八至七十九頁）。羅棟群所供上開各情是否
屬實？苟羅棟群所供上開各情屬實，何以不足為有利上訴人之認定？原審對上情未詳
予調查釐清，復未說明上情何以不足為有利上訴人認定之理由，有欠允當。上訴意旨
指摘原判決不當，尚非全無理由，應認仍有撤銷發回更審之原因。
據上論結，應依刑事訴訟法第三百九十七條、第四百零一條，判決如主文。
中      華      民      國    九十二    年      三      月     十三     日
                              最高法院刑事第三庭
                                  審判長法官  董  明  霈
                                        法官  林  茂  雄
                                        法官  王  居  財
                                        法官  張  祺  祥
                                        法官  石  木  欽
      右正本證明與原本無異
                                              書  記  官
中      華      民      國    九十二    年      三      月     二十     日
                                                                       Ｋ


司法院資訊處製作；財團法人民間司法改革基金會備份。
